臺灣高等法院刑事判決　　　　　　　　　　　　　九十三年度上易字第一一０一號
　　上　訴　人　台灣板橋地方法院檢察署檢察官
　　被　　　告　甲○○
右上訴人因被告違反動產擔保交易法案件，不服臺灣板橋地方法院九十三年度易字第
二四三號，中華民國九十三年四月二十八日第一審判決（起訴案號：臺灣板橋地方法
院檢察署九十三年度偵字第一六九九號），提起上訴，本院判決如左：
    主  文
上訴駁回。
    理  由
一、聲請簡易判決處刑意旨略以：被告甲○○係耿偉科技有限公司（下稱耿偉公司）
    之負責人，於民國（下同）九十一年一月三十一日，以耿偉公司名義，向高林實
    業股份有限公司（下稱高林公司）以附條件買賣之方式，購買車號２Ｔ─５７１
    ９號自小客車一部，價值新臺幣（下同）二百零七萬元，為動產擔保交易之債務
    人。雙方約定分三十六期給付，每月一期，每期付款五萬七千五百元，標的物存
    放地點為台北縣樹林市○○街（聲請書誤載為信義路）六十五號，在價金未付清
    之前，標的物所有權仍屬於出賣人所有，買受人僅得依約占有使用，不得任意遷
    移或為其他處分。詎被告甲○○自九十二年六月間起，即拒不繳納分期付款，並
    於九十二年四月二十三日，意圖為自己不法之利益，將該自小客車持往台北縣三
    峽鎮○○路九十號之和信汽車借款當舖典當，致出賣人追索無著，受有損害，因
    認被告涉有動產擔保交易法第三十八條之罪嫌云云。
二、按犯罪事實應依證據認定之，無證據不得認定犯罪事實；又不能證明被告犯罪者
    ，應諭知無罪之判決，刑事訴訟法第一百五十四條第二項、三百零一條第一項分
    別定有明文。次按動產擔保交易法第三十八條規定動產擔保交易之債務人，意圖
    不法之利益，將標的物遷移、出賣、出質、移轉、抵押或為其他處分，致生損害
    於債權人者，處三年以下有期徒刑、拘役、或科或併科六千元以下罰金，此項規
    定係以動產擔保交易之債務人為犯罪主體，並不包括其保證人在內，業經司法院
    大法官會議釋字第二二七號解釋在案；又此規定，係因特定關係成立之罪，其犯
    罪主體，須為動產擔保交易之債務人，亦即限於依法訂立動產抵押在契約上負有
    債務之人，為構成本罪之特別構成要件，至債務人之法定代理人，或其他利害關
    係人，除有刑法第三十一條教唆、幫助或與債務人共同實施之情形應以共犯論外
    ，不能單獨成立本罪，亦有最高法院八十四年度台非字第一四○號判決可資參照
    。
三、公訴人認定被告甲○○涉有上開罪嫌，無非係以右揭事實，業據被告於警詢中自
    白在卷，核與告訴代理人白浚榕於警詢中指訴之情節相符，並有附條件買賣契約
    書一紙、動產擔保交易附條件買賣設定抵押權申請書、暨被告親筆簽名之當票各
    乙紙附卷可稽，為其主要論據。
四、被告甲○○於本院審理時未到庭，其於原審堅決否認有違反動產擔保交易法之犯
    行，辯稱：系爭自小客車係以公司名義購買，伊並非債務人，再本件已與高林公
    司談好和解，僅和解書尚未書寫完成等語。
五、經查：
(一)被告甲○○係耿偉公司之代表人，於前開時間，以耿偉公司名義，向高林公司購
    買本件自小客車，雙方簽訂之附條件買賣契約係以耿偉公司為買受人，且關於動
    產擔保交易附條件買賣設定，亦登記耿偉公司為債務人，被告僅係該附條件買賣
    債務之連帶保證人等情，為被告甲○○所自承，並有附條件買賣契約書、動產擔
    保交易附條件買賣設定登記申請書、高林公司附條件買賣申購書及公司基本資料
    查詢各一件附卷可稽。是以本件附條件買賣契約之債務人既係耿偉公司，而非被
    告甲○○，雖被告甲○○為該附條件買賣債務之連帶保證人，但動產擔保交易法
    第三十八條已明文限制以債務人為犯罪主體，有如前述，而被告甲○○既非動產
    擔保交易之債務人，自非該條所規範之犯罪主體，尚無單獨成立該罪之餘地。
(二)再按法人除法律有明文處罰之特別規定外，要無犯罪能力可言，亦即法人是否得
    為犯罪主體，應視實體法上之法律是否有處罰法人之規定為準，例如勞工安全衛
    生法第三十二條第二項之規定；又因法人有違反刑罰法規之行為，而處罰其負責
    人時，亦必有處罰其負責人之明文，例如稅捐稽徵法第四十七條之規定；而遍觀
    動產擔保交易法之規定，並無處罰法人之規定，亦無因法人違反刑罰法規之行為
    而處罰其負責人之規定。是依罪刑法定主義，本件被告甲○○自亦無從成立該罪
    。
(三)綜上所述，被告甲○○並非動產擔保交易法第三十八條之罪之犯罪主體，不能單
    獨成立本罪，而動產擔保交易法復無處罰法人或法人負責人之明文規定，亦難遽
    以該罪論處。此外，復查無其他積極事證足資認定被告涉有前開犯行，自屬不能
    證明其犯罪。
六、原審因予諭知被告無罪之判決，經核尚無違誤。公訴人上訴意旨略以：原起訴書
    事實欄已有「詎被告甲○○自九十二年六月間起，即拒不繳納分期付款，並於九
　　十二年四月二十三日，意圖為自己不法之利益，將該自小客車持往位於臺北縣三
　　峽鎮○○路九十號之和信汽車借款當舖典當，致出賣人追索無著受有損害．．．
　　」之侵占事實之記載，雖論罪所犯法條漏引，然犯罪事實既有侵占事實之敘述，
  　原審仍可據以引用刑法第三百三十五條第一項加以判決，乃原判決漏未引用，似
    有未洽云云，指摘原判決不當，惟查：本件起訴書僅記載：「被告．．．意圖為
    自己不法之利益」、「將該自小客車持往位於臺北縣三峽鎮○○路九十號之和信
　　汽車借款當舖典當，致出賣人追索無著受有損害．．．」等，要屬動產擔保交易
　  法第三十八條之犯罪構成要件，而非關於「意圖為自己或第三人不法之所有」及
    「侵占入己」等內容之敘述，自難認起訴書就侵占之犯罪事實業已起訴，法院自
    無從加以審酌，公訴人指摘原判決未就被告涉犯刑法第三百三十五條第一項侵占
　　罪之事實加以審理，係屬不當云云，為無理由，應予駁回。
七、被告經合法傳喚，無正當理由不到庭，爰不待其陳述逕行判決。
據上論斷，應依刑事訴訟法第三百六十八條、第三百七十一條，判決如主文。
本案經檢察官黃柏齡到庭執行職務。
中　　　華　　　民　　　國　　九十三　　年　　　八　　　月　　 十八 　　日
                            臺灣高等法院刑事第六庭
                                審判長法  官  陳　春　秋
                                      法  官  王　麗　莉
                                      法  官  高　明　哲
右正本證明與原本無異。
不得上訴。
                                      書記官  李  垂  福
中　　　華　　　民　　　國　　九十三　　年　　　八　　　月　　 十九 　　日
